臺灣臺南地方法院民事裁定
111年度消債更字第214號
債  務  人  蔡科廷  
代  理  人  楊汶斌律師(法扶律師)
上列聲請人依消費者債務清理條例聲請更生，本院裁定如下：
    主  文
債務人蔡科廷自民國一百十一年十一月十日十七時起開始更生程
序；並命司法事務官進行本件更生程序。
    理  由
一、聲請意旨略以：
　　聲請人積欠無擔保或無優先權之債務總額新臺幣（下同）93
    萬8,855元，前向本院聲請消費者債務清理前置調解，而聲
    請人月收入扣除生活必要支出與扶養費後，已無餘額，實無
    力負擔任何清償方案，以致調解不成立。聲請人僅係一般消
    費者，未從事營業，且未經法院裁定開始清算程序或宣告破
    產。爰依消費者債務清理條例(下稱消債條例)之規定，自調
    解不成立後，提出本件更生之聲請等語。
二、按債務人不能清償債務或有不能清償之虞，且無擔保或無優
    先權之債務總額未逾1,200萬元者，於法院裁定開始清算程
    序或宣告破產前，得向法院聲請更生；法院開始更生程序之
    裁定，應載明其年、月、日、時，並即時發生效力；法院裁
    定開始更生或清算程序後，得命司法事務官進行更生或清算
    程序；必要時，得選任律師、會計師或其他適當之自然人或
    法人一人為監督人或管理人，消債條例第3條、第42條第1項
    、第45條第1項、第16條第1項分別定有明文。復按債務人對
    於金融機構負債務者，在聲請更生或清算前，應向最大債權
    金融機構請求協商債務清償方案，或向其住、居所地之法院
    或鄉、鎮、市、區調解委員會聲請債務清理之調解，消債條
    例第151條第1項亦有明定。
三、聲請人為一般消費者，並未從事營業，現積欠無擔保或無優
    先權之債務總額，依據各債權人陳報之債權，合計共約173
    萬7,477‬元(目前陳報之債權)，尚未逾1,200萬元。而聲請
    人於民國111年6月向本院聲請與最大債權金融機構為債務清
    理之調解，惟調解並未成立等情，業據聲請人提出本院臺南
    簡易庭調解不成立證明書為證（見南司消債調卷第201頁）
    ，並經本院依職權調閱系爭前置調解事件全卷後查證屬實。
    從而，聲請人主張其為一般消費者，無擔保或無優先權之債
    務總額未逾1,200萬元，且提起本件更生聲請前，已踐行前
    置調解程序而調解不成立之事實，應堪認定。
四、綜合聲請人之全部收支、財產狀況、債務總額等一切情狀，
    以評估是否不能維持最基本生活條件，而有不能清償債務或
    不能清償之虞之情狀，本院調查及判斷如下：
  ㈠聲請人之收入狀況：
    聲請人主張其擔任保全，每月可得薪資3萬元等語，業據提
    出收入薪資明細表為證（見南司消債調卷第137至139頁），
    此外，查無其他證據資料證明聲請人尚有其主張收入以外之
    所得，是認聲請人每月收入應為3萬元，並以此金額作為償
    債能力之計算基礎。惟按消債條例第133條所稱之「可處分
    所得」應以債務人實際受交付而可得自由運用之所得為限，
    而法院所為之扣押命令係禁止債務人收取對於第三人之金錢
    債權或為其他處分，債務人受領清償之權限，因此而受限制
    ，換言之，自法院裁定扣押後，債務人對該債權即喪失其處
    分權能，縱強制扣薪部分非屬債務人日常生活必要費用，然
    此項數額既係債權人經法院強制扣押並以之清償債務人之欠
    款，自非債務人實際受交付而可得自由運用之所得，故於計
    算聲請人可處分所得自應扣除債權人依強制執行法聲請法院
    扣押並收取之數額。(102年第2期民事業務研究會第24號研
    究結果)。聲請人主張每月遭強制執行扣薪，其每月薪資超
    過1萬7,303元之部分，按債權比例移轉於各債權人，有聲請
    人提出之臺灣高雄地方法院111司執字第39729號執行命令影
    本及債權人富邦資產管理股份有限公司提出之上開執行命令
    影本影本在卷可稽(見南司消債調卷第143至144、181頁)，
    依上開說明，聲請人每月可得處分之所得，應以扣除法院扣
    押並收取之數額後，作為聲請人償債能力之計算基礎，是聲
    請人每月可處分所得應為1萬7,303元。
  ㈡聲請人必要支出狀況：
    按消債條例之立法目的，乃為兼顧債權人、債務人雙方之利
    益，對陷於經濟上困境之消費者，使其透過重建型之更生程
    序或清算型之清算程序清理其債務，藉以妥適調整債務人與
    債權人及其他利害關係人間之權利義務關係，保障債權人獲
    得公平受償，並謀求消費者經濟生活之重建復甦機會。是以
    ，債務人為使其有經濟復甦更生之機會，自應以誠實及信用
    之原則面對自己之債務，積極勉力謀求更生償債方案，除應
    積極開源努力勤奮工作以增加收入償還債務外，尚須節流儉
    樸其生活需求而適當控制其支出，以達成勉力履行債務，並
    應依一般生活所需及合理範圍予以計算消費支出，方屬合理
    ，因之消債條例第64條之2第1項明定：「債務人必要生活費
    用，以最近一年衛生福利部或直轄市政府所公告當地區每人
    每月最低生活費一點二倍定之」。參酌聲請人居住地即臺南
    市政府公告111年度臺南市低收入戶最低生活費用每人每月
    為1萬4,230元，該生活費標準係按照政府最近1年平均每人
    消費支出（包括食品費、衣著鞋襪費、房租水電費、家居管
    理費、醫療保健費、交通通訊費、娛樂教育費及雜項支出）
    百分之60訂定，故消債條例之債務人每月生活費標準自堪以
    上開每人每月最低生活費1.2倍即1萬7,076元計之【計算式
    ：14,230元×1.2＝17,076元】，逾此範圍即不予計入。聲請
    人主張每月必要費用支出為3萬6,275元(車貸1萬6,614元、
    手機費用600元、交通費2,500元、燃料及牌照稅1,451元、
    健保費820元、人壽保單2,790元、伙食費1萬元、生活雜支1
    ,500元)，已逾1萬7,076元，依上開說明，聲請人每月必要
    支出應以1萬7,076元為宜。
　㈢聲請人撫養費之支出：
　　按直系血親卑親屬為第一順位之扶養義務人，而負扶養義務
    者有數人而其親等同一時，應各依其經濟能力，分擔義務，
    民法第1115條第1項第1款、第3項定有明文。查：
　　⒈聲請人固主張其每月需負擔父親蔡進富之扶養費用5,000元
      ，惟聲請人之父蔡進富為35年3月生，現年76歲，領有國
      民年金每月3,802元，而其於110年所得年度領有利息及薪
      資所得8,400元，名下並有土地4筆、房屋1筆、股票4筆，
      財產總額736萬9,470元，有聲請人之111年8月8日更生補
      正狀、蔡進富戶籍謄本、稅務電子閘門財產所得調件明細
      表在卷可稽（見本院卷第123頁、第125頁、第145頁至第1
      47頁），觀諸上開卷內資料，蔡進富名下擁有財產總額達
      736萬9,470元，顯非無資力之人，且聲請人復未釋明其父
      親有何不能維持生活而須受扶養之情，故本院尚難遽認蔡
      進富確實有受聲請人扶養之必要。
　　⒉聲請人固主張其每月需負擔母親蔡蕭碧珠之扶養費用5,000
      元，惟聲請人之母親蔡蕭碧珠為38年10月生，現年73歲，
      領有勞保老年年金每月1萬7,957元，而其於110年所得年
      度領有利息所得8萬750元，名下並有土地1筆、汽車1輛、
      股票21筆，財產總額137萬2,100元，有聲請人之111年8月
      8日更生補正狀、蔡蕭碧珠戶籍謄本、稅務電子閘門財產
      所得調件明細表附卷可考（見本院卷第123頁、第127頁、
      第149頁至第156頁），觀諸上開卷內資料，蔡蕭碧珠每月
      領取之勞保老年年金，已高於上開每人每月最低生活費1
      萬7,076元，且名下擁有財產總額達137萬2,100元，顯非
      無資力之人，又聲請人未釋明其母親有何不能維持生活而
      須受扶養之情，故本院尚難遽認蔡蕭碧珠確實有受聲請人
      扶養之必要。
　　⒊綜上，聲請人主張每月須負擔父母之扶養費用各5,000元，
      要無可採。
  ㈣綜上，聲請人每月可處分所得1萬7,303元，扣除其每月個人
    必要支出1萬7,076元後，僅餘227‬元，可供清償債務。顯無
    法清償最大債權銀行凱基商業銀行股份有限公司提出之本金
    22萬5,180元，分29期、年利率6%、每月還款8,361元之還款
    方案應清償之金額(見本院卷第91頁)。依此，聲請人陳稱其
    收入無法負擔前置調解條件，應堪採信。聲請人之經濟狀況
    ，確已達不能清償債務之程度，而有更生之原因，及藉助更
    生制度調整其與債權人間之權利義務關係而重建其經濟生活
    之必要。
五、綜上所述，聲請人係一般消費者，積欠無擔保或無優先權之
    債務在1,200萬元以下，其曾向本院聲請債務清理之調解，
    請求與最大債權金融機構協商債務清償方案，惟調解不成立
    。又聲請人之收入扣除必要支出後，已達不能清償債務之程
    度，且其未經法院裁定開始清算程序或宣告破產，復查無消
    債條例第6條第3項、第8條或第46條各款所定駁回更生聲請
    之事由存在，則聲請人聲請更生，應屬有據，爰裁定如主文
    所示。
中　　華　　民　　國　　111 　年　 　11　　月　　10　日
                         消債法庭法  官　葉淑儀
以上正本證明與原本無異。
本件不得抗告。
本裁定已於民國111年11月10日17時公告。
中　　華　　民　　國　　111 　年　　11　　月　　10　　日
                                  書記官 吳昕韋